【裁判字號】    92,上重訴,31
【裁判日期】    920730
【裁判案由】    殺人等
【裁判全文】
臺灣高等法院刑事判決                            九十二年度上重訴字第三一號
    上  訴  人  乙○○
    即  被  告
    選任辯護人  李平義律師
右上訴人因殺人等案件，不服臺灣新竹地方法院九十二年度重訴字第一號，中華民國
九十二年四月二十五日第一審判決（起訴案號：臺灣新竹地方法院檢察署九十一年度
偵字第六四二七號）提起上訴，本院判決如左：
    主  文
上訴駁回。
    事  實
一、乙○○有偽造有價證券、恐嚇、妨害兵役、違反動產擔保交易法等前科紀錄，並
    於民國（下同）八十五年間因賭博案件，經臺灣新竹地方法院判處有期徒刑四月
    ，緩刑三年確定，已緩刑期滿，其刑之宣告失其效力（不構成累犯）。緣乙○○
    於九十年十一月間某日上午十一時許，在新竹縣竹東鎮○○路新原味餐廳外面，
    明知賴增財（己死亡）持有交付以報紙包裹之物係美國ＳＭＩＴＨ＆ＷＥＳＳＯ
    Ｎ廠製口徑０．３５７吋（３５７ＭＡＧＮＵＭ）制式轉輪手槍一枝（槍枝管制
    編號：0000000000號）及該手槍轉輪內已裝填適用之口徑０．３５７
    吋（３５７ＭＡＧＮＵＭ）制式子彈二顆，竟仍基於無故寄藏制式手槍、子彈之
    犯意，而未經許可無故予以收受寄藏。嗣賴增財於當日隨即被槍殺身亡，而未再
    取回前開寄藏之美國ＳＭＩＴＨ＆ＷＥＳＳＯＮ廠製口徑０．３５７吋（３５７
    ＭＡＧＮＵＭ）制式轉輪手槍一枝（槍枝管制編號：0000000000號）
    及該手槍轉輪內已裝填適用之口徑０．３５７吋（３５７ＭＡＧＮＵＭ）制式子
    彈二顆，其乃未經許可繼續無故持有（此部分未經許可寄藏手槍、子彈罪行，業
    經臺灣新竹地方法院判處有期徒刑五年六月，因乙○○撤回上訴而告確定）。
二、乙○○與吳明洲原係朋友關係，惟吳明洲平時作風即喜以言語相侮他人，其又曾
    出面為吳明洲處理與某女子間之感情糾紛，然吳明洲事後並未履行，二人乃為此
    發生口角爭執。嗣於九十一年十一月五日中午，二人在國立竹東高級中學附近相
    遇，又為此事爭論，旋雙方各自離去後，其即陸續在竹東鎮○○路某飲食店、竹
    東鎮○○路「新原味餐廳」、竹東鎮「榕樹下餐廳」等處與友人喝酒，並於同日
    晚上十時許再打電話給吳明洲，雙方又在電話中爭執。詎其在竹東鎮「榕樹下餐
    廳」喝酒後（尚未達心神喪失、精神耗弱之程度），又與吳明洲在電話中口角，
    因心有不甘，乃頓萌殺機，於同日晚間十時三十分許，騎乘機車攜帶上開已裝填
    口徑０．３５７吋（３５７ＭＡＧＮＵＭ）制式子彈二顆之美國ＳＭＩＴＨ＆Ｗ
    ＥＳＳＯＮ廠製口徑０．３５７吋（３５７ＭＡＧＮＵＭ）制式轉輪手槍一枝（
    槍枝管制編號：0000000000號），至新竹縣竹東鎮○○路○段二四七
    巷四弄四號（起訴書誤載為同巷弄六號）吳明洲住處，甫抵吳明洲之住處庭院外
    門口，即在外大叫吳明洲之綽號「不嚕、不嚕、出來」，而吳明洲適與其母吳陳
    美珠均在屋內聽聞，吳陳美珠即起身欲出而應門，然吳明洲亦隨之表示自己去開
    門，旋即起身應門，吳陳美珠則緊跟隨在吳明洲左後側同往應門。詎其見吳明洲
    甫將庭院大門（在庭院內面對大門）右側大片鋁門打開（面對吳明洲左側小片鋁
    門則有插地栓栓上未打開），二人面對面相距僅約一公尺之近距離，竟不由分說
    ，即持前開已裝填制式子彈二顆之制式轉輪手槍舉槍直接朝吳明洲上半身射擊第
    一槍，然因吳明洲甫打開門，乃未射準，而擊中甫打開之庭院大門右側大片鋁門
    （如前述，指吳明洲在庭院內面對庭院大門之右側大片鋁門），致跳彈傷及吳明
    洲距足底一○三公分（入口距足底一○四公分，出口距足底一○三公分）及九十
    八公分之右側臀部槍傷（大小約一．五公分，經由皮下路徑瘀傷而後呈現另一處
    槍傷口，大小約三公分，下方又與皮膚呈現一處擦挫傷，大小約四Ｘ○．八公分
    ），此時吳明洲因之疼痛而半向右側捲曲身體側仰臥在地，乙○○仍不罷手，猶
    揚稱「打死你」，即接續舉槍由上往下朝吳明洲之上半身射擊第二槍，而幾乎於
    此同時，甲○○○見狀驚恐即在庭院大門（面對）左側未打開之小片鋁門後方跪
    下哀求其罷手，然因乙○○係間隔甚短時間接續射擊第二槍，乃未即時發現吳母
    甲○○○下跪哀求，而於射擊第二槍後，始發現甲○○○跪在地上，而其對吳明
    洲射擊之第二槍則直接擊中吳明洲之右胸，子彈並由吳明洲之右胸射入（距足底
    一三○公分處），彈道略自左而右、由上往下，經皮膚入右第五、六肋間至肝左
    葉至右葉，再達右肺之下葉尖端部，在右第七、八肋間之右後背部逸穿出體外（
    自足底往上一二七公分處），致吳明洲當場因該槍傷傷及肝臟破裂大量出血休克
    ，雖經緊急送往行政院國軍退除役官兵輔導委員會竹東榮民醫院（下稱竹東榮民
    醫院）急救，仍因傷重延至翌（六）日凌晨一時五分許不治死亡。乙○○開槍射
    殺吳明洲後即匆忙逃逸，前往新竹縣竹東鎮○○路一六○號找正在打麻將之配偶
    謝翠真，並當場告知其配偶謝翠真謂其開槍射擊（原判決誤載為打死）吳明洲，
    二人即相偕開車離去。此時與乙○○之配偶謝翠真一起在新竹縣竹東鎮○○路一
    六○號打麻將之友人許江靜聽聞乙○○槍殺吳明洲，即趕至竹東榮民醫院查看，
    並隨即打電話告知友人周鏡清，而周鏡清知悉後即打電話通報新竹縣警察局竹東
    分局刑事組小隊長林慶忠關於綽號「阿斗」男子槍殺吳明洲之事，且吳明洲被槍
    殺後未休克前已明確告知其母甲○○○行兇者為綽號「阿斗」男子，甲○○○亦
    隨即將上情告知前來處理之新竹縣警察局竹東分局刑事組小隊長柳明良及偵查員
    田俊忠、許暉昇等人，而偵查員許暉昇即以電話回報小隊長林慶忠，因小隊長林
    慶忠本即知悉綽號「阿斗」者即為乙○○，即調出乙○○之口卡交由甲○○○指
    認無誤，至此新竹縣警察局竹東分局刑事組小隊長林慶忠等人均已明確知悉乙○
    ○為犯罪嫌疑人，即電請周鏡清設法聯繫乙○○出面投案，嗣乙○○認無法逃匿
    ，亦透過周鏡清表示願出面投案，旋於翌（六）日凌晨一時三十分許，在新竹縣
    竹東鎮○○路長春郵局前持上開制式轉輪手槍一枝向警方投案，進而查悉上情，
三、案經新竹縣警察局竹東分局報告臺灣新竹地方法院檢察署檢察官偵查起訴。
    理  由
一、訊據上訴人即被告乙○○固坦承有於右揭時間、地點持上開制式轉輪手槍（內裝
    填子彈）擊中被害人吳明洲，造成被害人死亡之結果，並供承：伊且與被害人吳
    明洲原係朋友關係，並無深仇大恨，被害人平時作風即喜以言語相侮他人，伊又
    曾出面為被害人處理與某女子間之感情糾紛，然被害人事後並未履行，二人乃為
    此發生口角爭執，嗣於九十一年十一月五日中午，二人在國立竹東高級中學附近
    相遇，又為此事爭論，旋雙方各自離去後，伊即陸續在竹東鎮○○路某飲食店、
    竹東鎮○○路「新原味餐廳」、竹東鎮「榕樹下餐廳」等處與友人喝酒，並於同
    日晚上十時許再打電話給被害人，雙方又在電話中爭執，伊即於同日晚上十時三
    十分許，攜帶上開已裝填子彈二顆之制式手槍至被害人住處，並在庭院大門外大
    叫被害人之綽號「不嚕、不嚕、出來」，而被害人應門後，伊即持上開制式手槍
    對被害人射擊二槍，隨即匆忙逃逸，而逃至新竹縣竹東鎮○○路一六○號找伊配
    偶謝翠真，並當場告知伊槍擊被害人，二人即相偕開車離去。嗣警方即新竹縣警
    察局竹東分局已知悉伊為犯罪嫌疑人，伊即透過周鏡清聯繫警方，並於翌日凌晨
    一時三十分許，在新竹縣竹東鎮○○路長春郵局前，攜上開制式手槍一枝向警方
    投案等情，惟矢口否認有致人於死之殺人犯意，辯稱：「案發前伊因喝很多酒而
    酒醉失去理智，當時係與被害人爭吵，被害人叫伊把槍枝拿出來，伊將槍枝拿出
    來時，伊看到被害人作勢有要衝上前的樣子，伊一時緊張就連開二槍後逃離現場
    ，伊並非蓄意殺人，當場也沒有說打死你」云云。而辯護人辯護意旨則略以：「
    被告係酒後亂性鑄成大錯，絕非蓄意殺人，原審判處無期徒刑無異讓被告死於牢
    中，永無自新之路，非刑期無刑之法旨，被告與被害人家屬和解，無奈被害人家
    屬無和解意願，改判有期徒刑感荷同深」等情，然查：
(一)、被告確有前揭收受由賴增財（己死亡）寄託交付之美國ＳＭＩＴＨ＆ＷＥＳＳＯ
    Ｎ廠製口徑０．３５７吋（３５７ＭＡＧＮＵＭ）制式轉輪手槍一枝（槍枝管制
    編號：0000000000號）及該手槍轉輪內已裝填適用之口徑０．３５７
    吋（３５７ＭＡＧＮＵＭ）制式子彈二顆，而未經許可，無故寄藏持有等情（此
    部份經原審法院判決確定），業據被告迭於警訊、偵查及原審一致供述屬實，並
    有被告投案查獲之手槍一枝扣案足資佐證，且該扣案手槍一枝經內政部警政署刑
    事警察局鑑驗結果，亦確認係美國ＳＭＩＴＨ＆ＷＥＳＳＯＮ廠製口徑０．３５
    ７吋（３５７ＭＡＧＮＵＭ）制式轉輪手槍（槍枝管制編號：00000000
    00號），槍管內具五條右旋來復線，機械性能良好，認具殺傷力，有該局九十
    一年十二月三十一日刑鑑字第０九一０三０五二六０號槍彈鑑定通知書在卷可稽
    （參九十一年度偵字第六四二七號偵查卷第９０頁）。據此，足見被告此部分之
    自白，確與事實相符。
(二)、被告如何於右揭時、地持已裝填口徑０．３５７吋（３５７ＭＡＧＮＵＭ）制式
    子彈二顆之美國ＳＭＩＴＨ＆ＷＥＳＳＯＮ廠製口徑０．３５７吋（３５７ＭＡ
    ＧＮＵＭ）制式轉輪手槍一枝（槍枝管制編號：0000000000號）在被
    害人住處庭院外大叫被害人吳明洲之綽號「不嚕、不嚕、出來」，嗣被告見被害
    人甫將庭院大門（面對）右側大片鋁門打開（面對被害人左側小片鋁門則有插地
    栓栓上未打開），被告以與被害人面對面相距僅約一公尺之近距離，持前開手槍
    舉槍直接朝被害人上半身接續射擊二槍，且射擊之第一槍，因被害人甫打開門，
    乃未射準，未直接擊中被害人，而擊中甫打開之庭院大門右側大片鋁門（指被害
    人在庭院內面對庭院大門之右側大片鋁門），致跳彈傷及被害人之右側臀部，此
    時被害人因受右側臀部槍傷疼痛而半向右側捲曲身體側仰臥在地之際，被告仍不
    罷手，猶揚稱「打死你」，即接續舉槍由上往下朝被害人之上半身射擊第二槍等
    情，業據現場目擊證人即被害人之母甲○○○迭於警詢、偵查、原審及本院審理
    時指證稱：當時嫌犯（指被告）在門外叫我兒子吳明洲的綽號「不嚕」，原本我
    要去開門，但我兒子叫我不要去，說自己要去開門，結果門一打開，嫌犯就不發
    一語直接持槍朝吳明洲右胸開一槍，吳明洲隨即中槍側倒，歹徒以客家話稱要打
    死你，又再朝吳明洲開一槍（不知何處中彈），歹徒總共開了兩槍就逃跑了（第
    六四二七號偵查卷第六、七頁）、「我與死者．．．客廳看電視，聽到門外有人
    叫『不嚕、不嚕、出來』好幾聲，口氣很兇，．．我還是跟在死者後面出去看，
    我看到死者．．．一打開大門，我就聽到一聲槍響，死者就倒在靠大門庭院內的
    地上，我趕快上前叫持槍者有話好講，不要這樣子，結果他還是朝躺在地上的死
    者又開了一槍，說要打給他死，．．我還有問是誰開槍打他，他說是『阿斗』．
    ．．我有告訴警察行兇者叫阿斗．．．我記得他是被打中右邊腹部附近的位置，
    所以他是左躺到地上，並側著身子，但因當時庭院沒有開燈，我沒有辦法看到正
    確的躺法，我只有印象死者躺下來後又被開一槍，而行兇者所站的位置都沒有移
    動」（第六四二七號偵查卷第四○至四二頁）、「吳明洲站在貼有善緣好運的門
    邊（參原審卷附照片，即被害人在庭院內面對庭院大門之右側大片鋁門），我站
    在另外一個門邊．．．當天我看到門一打開，槍就對著吳明洲，被告就朝吳明洲
    開一槍，吳明洲就倒地，我就出面跪下去求被告不要這樣，我話一講完，被告又
    再開一槍，並說我要打給他死．．．」、「（當天吳明洲出去開門的時候，你有
    無看到吳明洲、乙○○講話？）沒有．．．一開門的時候就開槍．．．我家庭院
    沒有燈光，是門打開之後，對面的燈光可以射入庭院內」、「（你們家屋內的燈
    光可以照到庭院的門口？）可以」（原審卷第五六頁）、「（當天是否被告在門
    外，被害人在裡面而被槍殺？）是的」（原審卷第一二一頁）、「案發前二十分
    鐘，被告先打電話給我兒子．．．之後被告到現場．．．，吳明洲開門之後，被
    告就對著吳明洲開槍，吳明洲就倒下去．．．我轉過身求被告叫他不要這樣，話
    剛講完，被告就開了第二槍．．．被害人開門時，我幾乎是跟被害人在一起．．
    ．門一打開，我就聽到槍聲，我兒子哎一聲就倒了．．．從頭到尾沒有往後跑的
    機會．．．（被告所稱開槍距離你兒子．．．？）約一公尺左右．．．（當時被
    告開槍打下去的時候，被害人臉部的姿勢如何？）側著看著前面，（被害人的上
    半身位置如何？）側向」（原審卷第一六三頁以下）、「我在被害人之左邊，約
    略在庭院外門小片門之後方，當時小片門未開，被害人是開大片門就槍擊，被第
    一槍槍擊後，我就跪下求被告，我剛講完，被告又開一槍」（原審九十二年三月
    二十日勘驗筆錄參照）、「我親眼看到我兒子被殺，我還跪下來求他」（本院九
    十二年六月六日訊問筆錄參照）、「他（指被告）說要打給他（指被害人）死」
    （本院九十二年七月十六日審判筆錄參照）等情明確。參以證人甲○○○雖係被
    害人吳明洲之母，然其於案發時年已八十九歲（民國二年九月五日生），且於案
    發後約一小時即案發當日晚上十一時三十分許即接受警詢證述所見情節，復於翌
    日上午八時十一分許接受檢察官覆訊，有證人甲○○○年籍資料及警訊、檢察官
    初訊筆錄在卷可參，彼於如此高齡喪子，哀痛不已之際，應無心思虛構事實，被
    告空言辯稱證人之證述與事實不符，自無可採。況以證人甲○○○歷次警詢、檢
    察官偵訊、原審及本院訊問時之證述過程，前後指證情節互核一致，尚無重大歧
    異之處，足證其所為之指證述應係屬實，足堪採信。
(二)、被害人經槍擊後雖經緊急送往竹東榮民醫院急救，惟仍因傷重延至翌日凌晨一時
    五分不治死亡，業據檢察官督同法醫師相驗無訛，有相驗勘驗筆錄、解剖筆錄、
    相驗暨解剖照片、相驗屍體證明書、驗斷書及竹東榮民醫院診斷證明書（第五七
    五號相驗卷第七、二六、二八至五○頁）在卷可查。且查：
１、嗣被害人屍體再經檢察官送請法務部法醫研究所詳為解剖鑑定，而經法醫師方中
    民鑑定結果亦如後述，此有法務部法醫研究所九十一年十一月二十九日（九一）
    法醫所醫鑑字第一五九一號鑑定書在卷可參，綜合上開鑑定內容略以：
(1)、被害人身長為一百七十八公分，體重約七十公斤，體格中等。
(2)、被害人之臉、耳、鼻、口、頸部、腹部、四肢均無異常，無外傷。
(3)、胸部槍傷：被害人之右胸至上腹有手術痕及縫合線，長三○公分，起自右胸側，
    在乳頭之高度向內在中央向下至上腹部，距足底一三○公分，乳頭向中央三公分
    ，距中線五公分處有略自左往右、上往下（前後）之彈孔一．○公分直徑，傷口
    邊緣有挫擦輪，未發現有火藥痕，子彈之途徑，經皮膚入右第五、六肋間至肝左
    葉至右葉再達右肺之下葉尖端部，在右第七、八肋間逸出體外，在右背部，自足
    底往上一二七公分，距中央線七公分處形成出口，體內無彈頭。以之判斷被害人
    應是在臥姿，半向右側捲曲之體位被槍擊中。
(4)、右側臀部槍傷：被害人之另一槍傷位於距足底一○三公分（入口距足底一○四公
    分，出口距足底一○三公分，參見第五九五號相驗卷第三二頁驗斷書）及九十八
    公分之右側臀部，有入出口及通行彈道，祇在皮膚下，未傷及骨骼，入口一．五
    公分，直徑斜走（經由皮下路徑瘀傷而後呈現另一處槍傷口，大小約三公分，下
    方又與皮膚呈現一處擦挫傷，大小約四Ｘ○．八公分，此部分參驗斷書），依現
    場有門被擊中滑過之痕跡，此一傷口應是跳彈所致。
(5)、右胸腔：於前第六肋骨及後第七肋骨有骨折。
(6)、肺：下葉見前後二彈孔各為一．○公分及一．三公分直徑。
(7)、肝：左葉至右葉有外科縫線，可見組織破損等高位置，入口為左葉，出口為右葉
    。
(8)、病理檢察結果：被害人吳明洲因右胸近距離槍傷及肝臟大量出血休克死亡。
    且經鑑定人方中民法醫師亦於原審到院結證稱：「（如何判斷死者是在臥姿半向
    右側捲曲體位被擊中？）．．．屍體有二處槍傷，一部是在胸部，一部是在臀部
    ，而死者胸部槍傷的進口、出口高度差二、三公分（按應為三公分），而胸部的
    槍傷傷到死者的肝臟及肺臟，如果係站立的時候，肝臟不可能這麼容易被擊中，
    所以判斷死者是在倒地的時候成捲曲狀，肝臟向上推移才會槍擊到肝臟．．．肝
    臟是在右邊上腹部，距離右邊第七、八根肋骨的位置，算是很近，但是我們在解
    剖的時候，發現死者肝臟中彈之的部位很深，如果是站立的姿勢，不可能中彈很
    深（．．．右側臀部．．．）一○四公分是槍彈入口的部分，出口的部分是一○
    三公分，而九八公分，是擦挫傷的位置．．．臀部的槍傷可能是跳彈所致，不像
    是一般槍傷的進出口．．．（依照子彈的路徑，死者臀部的傷害．．．）站立的
    時候或是臥姿的時候都是有可能，但是按照一般情形研判，臀部的傷害是在站立
    的時候被擊中的情形較大．．．（如果以彈道的軌跡，從右胸部為入口，右背部
    出來，是否有可能死者是彎曲的時候被擊中？）彎腰還是立姿，肝臟不可能被推
    移這麼上來而被打中」（原審卷第一一三頁以下）等情無訛。揆諸上開被害人之
    屍體解剖鑑定結果及鑑定人方中民法醫師之證述，被害人之右胸部致命槍傷確係
    因右胸近距離遭槍擊，致肝臟中彈甚深而破裂大量出血休克死亡。然被害人之肝
    臟係在右邊上腹部，距離右邊第七、八根肋骨的位置，故除非被害人被槍擊時係
    因肝臟被擠壓往上推移，始可能致肝臟中彈甚深，否則倘被害人被槍擊時係站立
    或彎腰狀態，應均不致於使肝臟被擠壓往上推移至中彈如此之深之位置。參以被
    害人右胸被槍擊之彈道路徑係略自左往右、上往下（前後），而貫穿入右第五、
    六肋間至肝左葉至右葉再達右肺之下葉尖端部，而在右第七、八肋間右背部逸出
    體外，且右胸入口與右背出口之高度相差三公分（右胸入口距足底一三○公分，
    右背出口距足底一二七公分）等情，均足認定前開鑑定結果確屬可採，足堪認定
    被害人之右胸部致命槍傷確係被害人半向右側捲曲身體側仰臥在地時遭被告槍擊
    無誤。
２、另依證人甲○○○之證述及被害人之屍體解剖鑑定結果，且案發現場即被害人之
    門離地約一．一六公尺（即約一一六公分）處確有子彈擊中「滑」過之跡證，業
    據新竹縣警察局竹東分局偵查員許暉昇勘測無訛，並有命案現場平面狀況圖及照
    片附卷可證（第六四二七號偵查卷第五二、六○、六三頁），亦足堪確認被害人
    確被槍擊二次，且其中一槍並非直接擊中，而係先擊中庭院大門大片鋁門後，因
    跳彈傷及被害人之右側臀部，造成被害人距足底一○三公分（入口距足底一○四
    公分，出口距足底一○三公分）及九十八公分之右側臀部槍傷，另一槍則直接擊
    中被害人之右胸部，並貫穿後由右背部穿出，且致命槍傷確為由右胸部貫穿後由
    右背部穿出之槍傷無疑。
(三)、被告殺人犯意之認定：由被害人前開解剖鑑定報告所示之傷勢位置，足見被告接
    續對被害人開兩槍，且被告也陳明知悉對人開槍足以致人於死，是被告殺人犯意
    已經甚為明確，被告雖一再否認於被害人倒地時仍開槍予以射擊云云，然此除據
    證人甲○○○多次證述明確，經核亦與前開鑑定被害人之右胸槍傷係在半向右側
    捲曲身體倒臥在地時被射擊之內容完全吻合，參諸被告於原審審理中供稱：「我
    覺得當天有可能第二槍是他快要倒下去的時候才中彈的」（原審卷第六五頁）等
    情相符。況若被害人所受之右胸部貫穿槍傷為第一槍，則庭院大門右側大片鋁門
    之彈痕應即為第二槍，然若被害人所受之右胸部貫穿槍傷為第一槍，衡情被害人
    應已立刻倒地不起，則被告第二槍槍擊時應係直接朝地下射擊才是，而不可能係
    以略由上往下，而朝離地高度約一一六公分之「前方」角度射擊。再被害人致命
    之右胸部槍傷係由距足底一三○公分處射入，射入路徑略自左往右、上往下（前
    後），再由距足底往上一二七公分處之右背部貫穿射出，已如前述，故倘此係第
    一槍槍擊，而被害人應處於站立狀態，則衡情彈道之路徑即應不可能為如此之走
    向，而應係由右胸直接筆直貫穿右背，因此被害人致命之右胸部槍傷應確係第二
    槍之槍擊所致。被告雖於本院審理時改口否認案發當時伊與被告之距離僅一公尺
    云云，然被害人被槍擊後倒地因肝臟破裂大量出血之血跡位置，乃緊鄰在庭院大
    門門檻邊，有現場照片在卷可查（第六四二七號偵查卷第一五頁下方、第一六頁
    上方、第一九頁下方照片），足見被害人被槍殺時所在之位置確係緊臨庭院大門
    門內門檻處；而被告於檢察官偵訊時亦坦承槍擊當時伊在門外，與被害人相距約
    一公尺之距離（第五九五號相驗卷第一四頁），足認被告確係在與被害人相距約
    僅一公尺之近距離內對被害人開槍射擊，被告事後空言否認，自難憑採。
(四)、被告雖辯稱當時雙方吵架，被害人看到伊有拿槍，作勢要撲上來，伊才持槍射擊
    云云。然查，被告既係在與被害人相距約僅一公尺之近距離內對被害人開槍射擊
    ，且第一槍又未直接擊中被害人，而係擊中庭院大門右側大片鋁門，再因跳彈傷
    及被害人之右側臀部，足見被告被槍擊時確係面對庭院大門（蓋擊中之庭院大門
    右側大片鋁門在被害人之右側），並無掉頭往屋內逃跑之跡象，且被害人倒地之
    位置身軀尚在庭院門檻內，亦足證被害人被槍擊時即係在打開大門之位置，而無
    移動或應變之情形。又觀諸該鋁門倘係全開乃可往後開啟至與關閉時平行之位置
    （即全開時與關閉時成平行之一百八十度），然被告第一槍槍擊竟未直接擊中被
    害人，而係先擊中庭院大門右側大片鋁門，再因跳彈傷及被害人之右側臀部，亦
    足徵被告第一槍槍擊時，被害人確係甫打開大門右側大片鋁門，且係甫打開致未
    及全開，又依前述，被害人被槍擊時並無應變之跡象，更足以印證被害人確係甫
    打開大門即被槍擊，否則被害人倘有應變之機會，儘可在大門未全開之情況下即
    刻掩門，然觀諸前開槍擊情況，顯然被害人亦無掩門避免被槍擊之動作。再者，
    被害人之身高為一百七十八公分，體重約七十公斤，體格中等，已如前述，而揆
    諸前開被告之供述，案發時被告與被害人相距僅約一公尺，且被害人倒地血泊之
    位置尚在庭院大門內，則被害人若有作勢奪槍之動作，勢必在瞬間即可撲上，且
    縱使無法順利奪取槍枝而被槍擊，則其倒地血泊之位置亦必已跨過庭院大門門檻
    ，然被害人倒地血泊之位置猶在庭院大門內門檻邊，亦足證被告辯稱伊係因見被
    害人撲向前方奪槍才開槍之辯解，顯屬事後避就之詞，無足採信。
(五)、按刑法上之殺人故意，包括直接故意與未必故意，其中所謂直接故意係指行為人
    認識其作為或不作為將足以剝奪他人之生命，並且進而決意致他人於死之主觀心
    態。行為人只需對於殺人之事實有所認識，並且進而決意使其認識成真，即為已
    足。被告雖一再辯稱伊並無致人於死之殺人故意云云，然查：
１、被告自承被害人平時即喜以言語相侮他人，又曾出面為被害人處理與某女子間之
    感情糾紛，然被害人事後並未履行，案發當日中午時分又為此發生爭執，隨後即
    陸續在竹東鎮○○路某飲食店、竹東鎮○○路「新原味餐廳」、竹東鎮「榕樹下
    餐廳」等處與友人喝酒，並於同日晚上十時許再打電話給被害人，雙方再度於電
    話中發生爭執，旋即持開至被害人住處槍殺被害人等情，亦足證被告確有因酒後
    心有不甘，而臨時萌發殺害被害人之強烈動機。
２、被告係在被害人甫應門打開庭院大門時近距離開槍射擊被害人，詳如前述，參以
    被告對被害人射擊之第一槍，係因被害人甫打開門之際，乃未射準，未直接擊中
    被害人，而擊中庭院大門右側大片鋁門致跳彈傷及被害人之右側臀部，然依擊中
    庭院大門右側大片鋁門之位置離地約一一六公分之高度判斷，足可證明被告第一
    槍舉槍射擊被害人之部位應係在朝被害人腹部以上之上半身射擊（蓋如射準直接
    擊中被害人，則擊中被害人身體之位置理論上應係在距足底以上一一六公分處）
    ，此觀庭院大門右側大片鋁門彈痕之位置離地約一一六公分，而被害人因跳彈造
    成之右側臀部槍傷則為距足底（等同於離地高度）一○三公分（入口距足底一○
    四公分，出口距足底一○三公分）及九十八公分處，顯然被告第一槍舉槍射擊被
    害人之高度為離地一一六公分之高度；又觀諸被害人因被告射擊之第一槍跳彈傷
    及右側臀部，而因疼痛半向右側捲曲身體側仰臥在地之際，被告猶揚言「打死你
    」，而接續舉槍由上往下朝被害人之上半身射擊第二槍，並擊中被害人之右胸，
    並貫穿後由右背部穿出，而傷及肝臟破裂大量出血休克死亡，被告殺意甚堅，可
    見一般；參之被告於本院調查中自承：「（當天你是否持槍到現場的？）是的」
    、「（是否對著被害人開槍？）是的」、「（平常你就知道持槍射擊會打死人？
    ）是的」、「（總共開了兩槍？）是的」（本院九十二年六月六日訊問筆錄參照
    ），以其為一具備基本社會常識之成年人，當無不知以槍對人擊發子彈會造成死
    亡結果，竟仍執意為之，足見其確有殺害被害人之決意甚明。況被告若依其所辯
    係因見被害人衝上前來而一時緊張開槍射擊，何以接續擊發第二槍？足見其所為
    上開辯解，難以採信。
(六)、至被告雖另辯以：「伊當日喝很多酒，神志不清，所以才會持槍朝被害人射擊」
    云云，而證人丙○○於本院調查中亦證稱：「被告從中午就喝酒，他的酒量不是
    很好，因為他後來講話很大聲，我們認為他喝醉了」等語（本院九十二年七月七
    日訊問筆錄參照），然查：被告於本院審理時辯稱伊當時與被害人之距離並非僅
    有一公尺、當時是連續擊發二槍，若其確因酒後造成精神耗弱、乃至心神喪失，
    何能對上開細節言之鑿鑿？況被告槍殺被害人後，猶匆忙逃逸至新竹縣竹東鎮○
    ○路一六○號找正在打麻將之配偶謝翠真，並當場告知其配偶謝翠真謂其開槍射
    擊被害人二槍，此業經證人謝翠真到庭證述明確（本院九十二年六月六日訊問筆
    錄參照），二人即相偕開車離去，嗣後並商議投案，足見被告行兇殺人時並無酒
    後陷於心神喪失或精神耗弱之狀態，堪以認定。
(七)、綜上所陳，被告辯以伊酒後神志不清，並無殺人故意等辯解，無非係事後卸責之
    詞，不足為採。本案事證明確，被告殺人犯行堪可認定，應依法論科。
二、論罪科刑部分：
(一)、核被告所為，係犯刑法第二百七十一條第一項之殺人罪。又刑法第六十二條所規
    定之自首，係以犯人在犯罪未發覺前，向該管公務員自承犯罪，而受法律之裁判
    為要件。所謂未發覺，乃指犯罪事實未為有偵查犯罪職權之公務員發覺，或犯罪
    事實雖已發覺，而犯人為誰，尚不知者而言。查被告雖一再抗辯其就上開殺人犯
    行符合刑法自首之減刑要件云云，然有關被告開槍射殺被害人後即匆忙逃逸，前
    往新竹縣竹東鎮○○路一六○號找正在打麻將之配偶謝翠真，並當場告知其配偶
    謝翠真謂其開槍射擊被害人，二人即相偕開車離去，此時與乙○○之配偶謝翠真
    一起在新竹縣竹東鎮○○路一六○號打麻將之友人許江靜聽聞乙○○槍殺被害人
    ，即趕至竹東榮民醫院查看，並隨即打電話告知友人周鏡清，而周鏡清知悉後即
    打電話通報新竹縣警察局竹東分局刑事組小隊長林慶忠關於綽號「阿斗」男子槍
    殺被害人之事，且被害人被槍殺後未休克前已明確告知其母甲○○○行兇者為綽
    號「阿斗」男子，甲○○○亦隨即將上情告知前來處理之新竹縣警察局竹東分局
    刑事組小隊長柳明良及偵查員田俊忠、許暉昇等人，而偵查員許暉昇即以電話回
    報小隊長林慶忠，因小隊長林慶忠本即知悉綽號「阿斗」者即為被告，即調出被
    告之口卡交由甲○○○指認無誤，至此新竹縣警察局竹東分局刑事組小隊長林慶
    忠等人均已明確知悉被告為犯罪嫌疑人，即電請周鏡清設法聯繫被告出面投案，
    嗣被告認無法逃匿，亦透過周鏡清表示願出面投案，旋於九十一年十一月六日凌
    晨一時三十分許，在新竹縣竹東鎮○○路長春郵局前持上開制式轉輪手槍一枝向
    警方投案等情，業據證人周鏡清、許江靜、謝翠真及新竹縣警察局竹東分局刑事
    組小隊長林慶忠等分別於偵查中及原審審理中一致證述屬實，而被告不符自首要
    件亦為其於本院提出之辯護意旨狀所自承，依上開說明，被告係於警方發覺知悉
    其即為行兇之人後始行投案，核與自首之要件不符，併此敘明。
(二)、原判決以被告殺人之犯罪事證明確，適用刑事訴訟法第二百九十九條第一項前段
    、刑法第二百七十一條第一項、第三十七條第一項、第三十八條第一項第一款等
    規定，審酌被告有偽造有價證券、恐嚇、妨害兵役、違反動產擔保交易法等前科
    紀錄，並於八十五年間因賭博案件，經判處有期徒刑四月，緩刑三年確定，已緩
    刑期滿，其刑之宣告失其效力，有臺灣新竹地方法院檢察署刑案資料查註紀錄表
    、臺灣高等法院被告全國前案紀錄表在卷足憑，因不滿被害人之平時作風，且因
    被害人未履行由其出面代為處理與某女子間之感情糾紛一事，而發生口角爭執，
    竟因之心有不甘，而於酒後公然持槍槍殺被害人，並於近距離朝被害人之上半身
    人體器官要害射擊，殺意甚堅，手段凶殘，視人命如無物，參以其行兇時，縱係
    槍殺被害人二槍後始發現被害人之高齡老母在場，然被害人之高齡老母在場目擊
    ，錐心之痛，實非言語足以形容，惡性重大，不容輕赦，惟念其殺人犯罪後，於
    警方已知悉其為犯罪嫌疑人後，乃認應無法逃匿，而透過證人周鏡清等出面攜槍
    投案，均如前述，並就殺人犯行坦認部分情節，因認其所犯殺人罪部分雖尚未達
    剝奪其生命之程度，然依其所犯殺人罪惡性之重大，亦無矯治之可能，且嚴重危
    害社會治安，非與世隔離，不足以為鑑等一切情狀，就所犯殺人罪部分量處無期
    徒刑，並依刑法第三十七條第一項規定宣告褫奪公權終身。另就扣案之美國ＳＭ
    ＩＴＨ＆ＷＥＳＳＯＮ廠製口徑０．３５７吋（３５７ＭＡＧＮＵＭ）制式轉輪
    手槍一枝（槍枝管制編號：0000000000號），係違禁物，應依刑法第
    三十八條第一項第一款規定宣告沒收。至已擊發之口徑０．３５７吋（３５７Ｍ
    ＡＧＮＵＭ）制式子彈彈殼及彈頭各二顆，已非違禁物，（除現場巷弄口拾獲一
    顆彈頭外，如後述）其餘未扣案，顯已滅失，爰均不併予宣告沒收等旨，認事用
    法並無違誤，依職權所為之量刑亦稱妥適，被告上訴否認故意殺人、抗辯其係酒
    後失去理智才持槍射擊被害人、犯罪後主動自首云云，均無理由，應駁回其上訴
    。至於辯護意旨以：「被告係酒後亂性鑄成大錯，絕非蓄意殺人，原審判處無期
    徒刑無異讓被告死於牢中，永無自新之路，非刑期無刑之法旨，被告願與被害人
    家屬和解，無奈被害人家屬無和解意願，改判有期徒刑感荷同深」等情，然查，
    被告故意殺人之事證已經詳細敘明於前，而被告所犯之罪法定最重本刑為死刑，
    被告在被害人母親跪求下仍連開二槍致被害人於死，原審未量處最重之生命刑，
    衡量卷附八十九年度台上字第四一六五號鄭太吉殺人判處死刑確定之當著被害人
    母親面前求情之下，仍槍殺其子之本件完全相同犯罪情節，已經斟酌給予被告機
    會，且依據監獄行刑法與行刑累進處遇條例之規定，被告於執行中表現良好即有
    假釋機會，是辯護意指稱令被告「死於牢中，永無自新之路」等語，尚有誤會，
    且被告未與被害人家屬和解賠償被害人家屬，卻稱被害人家屬不願和解，亦不足
    取，因被告如有和解賠償誠意，逕自將賠償款向法院提存，亦為賠償法定方式之
    一，是辯護意旨所陳尚乏依據。本件判決詳細敘述論罪科刑之事證與理由，被害
    人之高齡老母歷次開庭均到庭陳述，其目睹親子當場被槍擊身亡，身心飽受摧殘
    復需一而再到法庭聽取被告之辯解，如歷經數年未能獲得確定判決且未獲任何賠
    償，對被害人家屬甚為不平，在修正刑事訴訟法強調保障被告權利之際，法院亦
    應衡平被害人所受損害與權益，本件判決如有不妥而需發回，請一次具體指出，
    俾確實依據發回要旨查明後早日判決確定，以昭公平正義之實現，併此敘明。
三、另本案於案發場所之巷弄口即新竹縣竹東鎮○○路○段二四七巷四弄口地上拾獲
    一顆彈頭，經與同案送鑑手槍一支試射之彈頭比對結果，其來復線特徵紋痕相吻
    合，認係該槍枝所擊發，有內政部警政署刑事警察局函附卷可查，原審判決雖誤
    認為該彈頭非被告所擊發，但無礙本案被告犯罪事實之認定，而子彈擊發後彈頭
    受各種無法預知之事後人為或非人為外力影響，是認定槍擊應以彈著點為據，與
    彈頭在何處尋得無關，且該彈頭並非違禁物，勿庸為沒收之諭知，附此敘明。
據上論斷，應依刑事訴訟法第三百六十八條，判決如主文。
本案經檢察官王安明到庭執行職務。
中      華      民      國    九十二    年      七      月     三十     日
                              臺灣高等法院刑事第七庭
                                  審判長法  官 施 俊 堯
                                        法  官 徐 昌 錦
                                        法  官 林 瑞 斌
右正本證明與原本無異。
如不服本判決，應於收受送達後十日內向本院提出上訴書狀，其未敘述上訴之理由者
並得於提起上訴後十日內向本院補提理由書（均須按他造當事人之人數附繕本）。
                                        書記官 陳 彥 蕖
中      華      民      國    九十二    年      七      月     三十     日
附錄本判決論罪科刑法條：
刑法第二百七十一條第一項
 (普通殺人罪)
殺人者，處死刑、無期徒刑或十年以上有期徒刑。
前項之未遂犯罰之。
預備犯第一項之罪者，處二年以下有期徒刑。


司法院資訊處製作；財團法人民間司法改革基金會備份。
